【裁判字號】    95,上易,777
【裁判日期】    951226
【裁判案由】    排除侵害等
【裁判全文】
臺灣高等法院民事判決                 95年度上易字第777號
上  訴  人  壬○○
訴訟代理人  庚○○
被 上 訴人  戊○○
                        樓
兼 上 一人
訴訟代理人  己○○
被上訴人    乙○○
            丙○○
            甲○○
                        號2樓
            丁○○
                        號2樓
上列當事人間請求排除侵害等事件，上訴人對於中華民國九十五
年六月二十九日台灣台北地方法院九十四年度訴字第二０五０號
第一審判決提起上訴，經本院於九十五年十二月十二日言詞辯論
終結，判決如下：
    主  文
原判決關於命上訴人給付之訴部分，暨命上訴人負擔訴訟費用之
裁判均廢棄。
上開廢棄部分，被上訴人在第一審之訴駁回。
其餘上訴駁回。
第一、二審訴訟費用由被上訴人負擔。
    事 實 及 理 由
一、本件上訴人聲明求為判決：一、原判決關於：(一)命上訴人給
    付之訴部分、(二)駁回後開第三項之反訴部分，及命上訴人負
    擔訴訟費用之裁判均廢棄。二、前開(一)廢棄部分，被上訴人
    在第一審之訴駁回。三、被上訴人應協同上訴人就坐落台北
    縣新店市○○段一八二地號內如原判決附圖所示Ａ部分，面
    積四九九平方公尺土地辦理地上權設定登記。
    被上訴人乙○○、丙○○、甲○○及丁○○均未於言詞辯論
    期日到場，亦未提出書狀作何聲明或陳述；被上訴人戊○○
    及己○○聲明求為判決：上訴駁回。
二、被上訴人乙○○、丙○○、甲○○及丁○○均未於言詞辯論
    期日到場，核無民事訴訟法第三百八十六條所列各款情形，
    爰依上訴人之聲請，由其一造辯論而為判決，先予敘明。
三、被上訴人己○○起訴主張：伊父李鴻儒生前於坐落台北縣新
    店市○○段二八０地號（重測前為同市○○○段七張小段三
    八二之五七地號）土地（下稱二八Ｏ地號土地）上興建門牌
    號碼台北縣新店市○○路二八六巷三號房屋，嗣將前開房屋
    一樓及地下室（下稱系爭房屋），連同二八０地號土地所有
    權之應有部分出售予訴外人辛○○；詎辛○○竟無權占用系
    爭房屋門前伊與其餘被上訴人所共有同段二八二地號（重測
    前為同市○○○段七張小段三八二之一六二地號）內如原判
    決附圖所示Ａ部分，面積四點九九平方公尺土地（下稱系爭
    土地），於其上建築圍牆及大門（下稱系爭地上物），嗣將
    之連同系爭房屋及其坐落二八Ｏ地號土地所有權之應有部分
    一併出售與上訴人，上訴人亦係無權占有系爭土地等情。爰
    依民法第一百八十四條第一項前段、第一百七十九條、第七
    百六十七條、第八百二十一條及土地法第九十七條之規定，
    求為命上訴人拆除系爭地上物，將系爭土地返還於伊及其他
    共有人全體，並賠償自八十九年二月十七日起，至九十四年
    二月十八日止之損害金新台幣（下同）九十九萬一千六百十
    二點五元，及非財產上之損害六十萬元之判決（原審判命上
    訴人拆除系爭地上物並返還土地，及給付損害金二萬一千八
    百四十元；而駁回被上訴人己○○其餘之訴。上訴人就其敗
    訴部分聲明不服；被上訴人己○○就其敗訴部分未聲明不服
    ，已告確定）。
    上訴人則以：系爭房屋及系爭地上物係被上訴人己○○之父
    李鴻儒生前於建竣後一併出售予訴外人辛○○，訴外人辛○
    ○再轉賣予伊，伊係依李鴻儒建築完成之現狀占有使用，伊
    已付清系爭地上物之買賣費用及占用系爭土地之地上權之使
    用費，被上訴人未依約協同辦理地上權設定登記，本不得請
    求拆除及還地；況依民法第七百七十條、第七百七十二條之
    規定，伊亦已依時效取得地上權。又縱認伊係無權占有，惟
    依被上訴人之應有部分及申報地價計算，被上訴人亦僅得請
    求三千六百五十五元等語，資為抗辯；並依土地法第一百零
    二條之規定，提起反訴主張伊因時效取得系爭土地之地上權
    ，求為命被上訴人應協同伊就系爭土地辦理地上權設定登記
    之判決。
四、兩造不爭執之事實：
    (一)被上訴人己○○之父李鴻儒生前於二八０地號土地上興建
      系爭房屋，連同二八０地號土地所有權之應有部分出售予
      訴外人辛○○，訴外人辛○○再轉售予上訴人（見原審調
      解卷九頁至十七頁之不動產買賣契約書、建物登記謄本）
      。
    (二)被上訴人己○○與其餘被上訴人於九十二年三月二十三日
      因繼承彼等之被繼承人李鴻儒之權利，而為系爭二八二地
      號土地之共有人，其所有權應有部分為：被上訴人己○○
      、戊○○、乙○○、丙○○各為九一六二分之六七二、甲
      ○○為九一六二分之二七三、丁○○為九一六二分之三九
      九；系爭房屋前建有系爭地上物（含大門及圍牆），其占
      有面積共四點九九平方公尺（見原審(二)卷七八頁至七九頁
      之土地登記謄本、二四頁至二五頁之台北縣新店地政事務
      所之複丈成果圖）。
五、被上訴人己○○主張伊父李鴻儒生前於二八０地號土地上興
    建系爭房屋，連同二八０地號土地所有權之應有部分出售予
    訴外人辛○○；詎訴外人辛○○竟無權占用系爭房屋門前伊
    與其餘被上訴人所共有系爭土地，於其上建築圍牆及大門，
    嗣將之連同系爭房屋及其坐落二八Ｏ地號土地所有權之應有
    部分一併出售與上訴人，上訴人亦係無權占有系爭土地云云
    ；而上訴人則予以否認，並以前開情詞置辯。經查：證人即
    上訴人買受系爭房屋之前手辛○○已在本院到場證稱：「（
    法官問：你在77年6月29日向被上訴人己○○之父李鴻儒購
    買台北縣新店市○○街286巷3號1樓連同基地同市○○段280
    地號之應有部分，並辦畢所有權移轉登記，當時有無蓋好大
    門及圍牆？或是嗣後你再蓋大門及圍牆的？然後再轉售予上
    訴人壬○○？答：）是的，系爭房子我是向李鴻儒買的，與
    他的兒子都沒有接觸過，我買當時有圍牆，也有大門，圍牆
    沒有變，但是大門的方向、位置與現在的不同，我去看過，
    巷道依舊，現在的大門已改過位置，舊的門已經封起來了（
    當庭繪出位置圖附卷）。（法官：提示原審調解卷第18、19
    頁問：李鴻儒的太太聲請調解就5號房屋後院興建圍牆之事
    ，和本件3號房屋有無關係？答：）調解的事和本件3號房屋
    圍牆、大門沒有關係」（見本院卷頁一六六頁之準備程序筆
    錄）；且經被上訴人己○○當場表示該項證言屬實（見本院
    卷一六六頁背面之準備程序筆錄、一九六頁背面之言詞辯論
    筆錄）。準此，系爭地上物之大門及圍牆，既係被上訴人己
    ○○之父李鴻儒於出售系爭房屋予訴外人辛○○時即已建造
    完成，再一併出售予訴外人辛○○，足見被上訴人己○○之
    父李鴻儒就系爭地上物所占有之系爭土地已同意買受人於系
    爭房屋存在期間內有使用該土地之權利，李鴻儒即負有同意
    使用之義務，其後被上訴人己○○與其餘被上訴人於九十二
    年三月二十三日因繼承彼等之被繼承人李鴻儒之權利，而為
    系爭二八二地號土地之共有人，已如上述，自應一併繼承彼
    等之被繼承人李鴻儒之上開義務。嗣訴外人辛○○再轉售予
    上訴人，雖上訴人將部分圍牆改建為新大門，而將原來之大
    門封閉，然其使用範圍並未改變，且其使用目的亦迄未完成
    。是被上訴人己○○主張上訴人已將大門及圍牆更換位置，
    係屬無權占有系爭土地云云，顯不足取。
六、雖被上訴人己○○另主張依伊母李尹麗娟於七十七年六月十
    五日向台北縣新店市調解委員會申請與辛○○就系爭房屋興
    建圍牆，堵塞防火巷，不受勸阻……限期恢復原狀一事進行
    調解，足證系爭地上建物並非伊父李鴻儒所建造再行出售，
    而係上訴人之前手辛○○買受後所自行興建云云，並提出調
    解申請書為證（見原審調解卷十八頁至十九頁、原審(一)卷六
    九頁），惟查上開調解申請書已載明係針對台北縣新店市○
    ○街二八六巷五號房屋之買賣糾紛申請調解，核與系爭房屋
    （門牌號碼為同巷三號）之大門、圍牆無涉，且經證人辛○
    ○證述屬實（見本院卷一六六頁背面之準備程序筆錄），原
    審誤認係就系爭房屋之大門及圍牆申請調解，殊有誤會。足
    見被上訴人己○○所為之此部分主張，亦不足取。
七、雖被上訴人己○○又主張上訴人應賠償伊自八十九年二月十
    七日起，至九十四年二月十八日止之損害金二萬一千八百四
    十元一節，惟查上訴人就系爭土地既有使用借貸之權利，自
    非無權占有，已如上述。上訴人即無侵權行為及不當得利可
    言，足見被上訴人己○○所為之此部分主張，亦無足取。
八、從而，被上訴人己○○依據物上請求權及侵權行為、不當得
    利之法則，起訴請求上訴人應將系爭地上物拆除，將土地騰
    空返還伊及其他共有人全體，及給付伊二萬一千八百四十元
    ，自屬無據，不應准許。
九、上訴人反訴雖主張伊已因時效取得系爭土地之地上權，求為
    命被上訴人應協同伊就系爭土地辦理地上權設定登記云云。
    惟按占有人因時效取得地上權登記請求權，向該管地政機關
    請求為地上權登記，經地政機關受理，受訴法院應就占有人
    是否具備時效取得地上權之要件為實體上裁判者，須以占有
    人於土地所有權人請求拆屋還地前，以具備時效取得地上權
    之要件為由，已向地政機關請求登記為地上權人為前提（最
    高法院八十六年度台上字第八二九號、八十六年度台上字第
    三一四Ｏ號判決參照）。本件上訴人既係於被上訴人己○○
    於九十四年二月十八日訴請其拆除系爭地上物並返還土地（
    見原審調解卷起訴狀之收文日期戳）後之同年四月一日，始
    向台北縣新店地政事務所聲請時效取得地上權登記，並已被
    駁回，復為上訴人所自認（見本院卷一九六頁背面之言詞辯
    筆錄），依上開說明，本院自無須就上訴人是否具備時效取
    得地上權之要件為實體上裁判。是上訴人主張伊已因時效取
    得系爭土地之地上權，並據以反訴請求被上訴人應協同就系
    爭土地辦理地上權設定登記，即屬無據，不應准許。
十、從而，原審就被上訴人己○○起訴請求拆除系爭地上物並返
    還土地、及給付損害金二萬一千八百四十元部分，所為上訴
    人敗訴之判決，自有未洽。上訴論旨指摘原判決此部分不當
    ，求予廢棄改判，為有理由；就上訴人反訴請求被上訴人協
    同辦理地上權設定登記部分，所為上訴人敗訴之判決，核無
    違誤。上訴論旨指摘原判決此部分不當，求予廢棄改判，為
    無理由。
十一、至兩造其餘之攻擊或防禦方法及未經援用之證據，經本院
      斟酌後，認為均不足以影響本判決之結果，自無逐一詳予
      論駁之必要，併此敘明。
據上論結，本件上訴為一部有理由，一部無理由，依民事訴訟法
第四百六十三條、第三百八十五條第一項前段、第四百五十條、
第四百四十九條第一項、第七十九條，判決如主文。
中    華    民    國    95    年    12    月    26    日
                    民事第六庭
                        審判長法  官  林鄉誠
                              法  官  許紋華
                              法  官  楊豐卿
正本係照原本作成。
不得上訴。
中    華    民    國    95    年    12    月    26    日
                              書記官  殷丹妮


司法院資訊處製作；財團法人民間司法改革基金會備份。
